臺灣高等法院臺中分院刑事判決　　　　　　　　　九十三年度上訴字第二○八六號
　　上　訴　人
　　即　被　告　乙○○
　　選任辯護人　陳銘釗
右上訴人因常業詐欺案件，不服臺灣台中地方法院九十三年度訴字第一二六三號中華
民國九十三年十一月十七日第一審判決（起訴案號：臺灣台中地方法院檢察署九十二
年度偵字第一○九六二號），提起上訴，本院判決如左：
    主      文
上訴駁回。
    事      實
一、乙○○、王寶琴、陳清香（後二人經原審通緝中），均意圖為自己不法所有，並
    基於以犯詐欺為常業之犯意聯絡，先由乙○○在台北縣新莊市租用之溫世德所有
    國瑞牌、一五八七ＣＣ、八十九年份出廠、車號九四八—ＬＸ號黃色營業小客車
    （即計程車）作為交通工具，再分別於如附表編號(一)至(三)所示之時間、地點，以
    附表所示之方法，向己○○○、丁○○、甲○○分別詐騙如附表所示之金額。嗣
    於附表編號(四)所示之時間、地點，復以編號(四)所示之犯罪方法，詐騙丙○○時，
    丙○○上車後察覺有異狀，欲行下車，適有警車經過，為警方當場查獲，始未得
    逞，並扣得陳清香身上供詐騙所用之現金紙鈔十八萬一千四百元、乙○○所有前
    開之驗鈔筆一支及王寶琴所有用以陪同被害人領款時遮蔽監視器監錄其身影之雨
    傘一支，及丁○○於警訊時交出其受騙所遭掉包之麵條八包。
二、案經臺中縣警察局烏日分局報告暨丁○○訴請臺灣臺中地方法院檢察署檢察官偵
    查起訴。
    理      由
一、訊據上訴人即被告乙○○對於右揭犯行均已坦承不諱，且查：
  (一)被告上開自白情節，核與告訴人丁○○、被害人己○○○、甲○○、丙○○於警
    訊中指訴之情節、共犯陳清香於警訊、偵查中之對於編號(二)、(四)所示犯行之供述
    情節相符，並有被告所駕駛之計程車行車執照影本一紙、被害人丁○○於警訊時
    提出被告用以掉包之麵條八包為證，另有被告詐騙所用之現金紙鈔十八萬一千四
    百元、驗鈔筆暨雨傘各一支扣案可資佐證，從而事證至臻明確，被告乙○○前開
    犯行應堪認定。
  (二)按刑法上所謂常業犯，指反覆以同種類行為為目的之社會活動之職業性犯罪而言
    ，至於犯罪所得之多寡，是否恃此犯罪為唯一之謀生職業，則非所問，縱令兼有
    其他職業，仍無礙於該常業犯罪之成立（最高法院八十五年度台上字第五一○號
    判例參照）。被告乙○○等人反覆多次實施如前所示之同種類行為為目的之社會
    活動之職業性詐欺犯罪，分工嚴密，所得菲薄，其等恃此營生之意甚明，顯係以
    詐欺為常業甚明。
  (三)再按有犯罪之習慣或以犯罪為常業或因遊蕩或懶惰成習而犯罪者，得於刑之執行
    完畢或赦免後，令入勞動場所，強制工作；前項處分期間為三年以下，刑法第九
    十條定有明文。本案被告與共犯陳清香、王寶琴屢次遠從台北南下尋找高齡而無
    防備之心之被害人行騙，且共犯陳清香於偵查中供稱係因與被告等人打牌輸錢始
    起犯罪動機等語（見偵查影印卷第四○頁），而被告亦稱詐騙所得均已賭博花用
    殆盡，顯見被告以犯罪為常業，惡習既成，本院認有諭知強制工作，以強制從事
    勞動方式，培養其勤勞習慣、正確工作觀念，藉資矯治其常業犯罪，並習得一技
    之長，以便往後重回社會時，能自立更生，適應正常群體生活，期以達成刑法教
    化、矯治之目的。被告辯護人於本院聲請傳喚證人陳輝山，欲證明被告於本案查
    獲經交保後，即向證人租用檳榔攤，經營狀況尚可，另請求函詢台北區監理所有
    關被告取得職業自小客車駕駛之時間、及遭吊銷執照之經過云云，惟本院審酌被
    告前揭常業犯行已臻明確，其於犯後經檢察官交保之情形，並無礙於本院前揭常
    業犯行之認定，另被告是否取得職業自用小客車駕照及經吊銷情形，亦與本案前
    揭常業犯行無關，故本院認係不必要證據之調查，併予駁回，附此敘明。從而本
    件事證明確，被告前揭常業詐欺犯行應堪認定。
二、核被告所為，係犯刑法第三百四十條之常業詐欺罪。被告乙○○與共犯陳清香、
    王寶琴間有犯意之聯絡，行為之分擔，均為共同正犯。原審依刑法第二十八條、
    第三百四十條、第三十八條第一項第二款之規定，並審酌被告乙○○正值壯年，
    不知努力工作，竟思不勞而獲，以前揭不法手段詐騙年高無防備心之被害人等之
    巨額金錢，被告乙○○並陳稱業已賭博花用殆盡，令告訴人及被害人等之辛苦所
    得瞬間化為泡影，且求償無門，惡性甚深，不宜輕縱，所生危害及犯罪後坦認罪
    愆，頗具悔意，然犯罪後迄今仍未與告訴人丁○○、被害人己○○○、甲○○等
    人達成民事和解，取得諒解等一切情狀，量處被告有期徒刑二年二月，並依刑法
    第九十條之規定，併宣告於刑之執行完畢或赦免後，令入勞動場所強制工作二年
    ；另敘明扣案之被告陳清香身上查扣之詐騙所用之現金紙鈔十八萬一千四百元，
    被告乙○○所有前開之驗鈔筆一支及被告王寶琴所有用以陪同被害人領款時遮蔽
    監視器監錄其身影之雨傘一支，均為其等供犯罪所用之物，且屬渠等所有，依刑
    法第三十八條第一項第二款之規定，併予宣告沒收之，至於告訴人丁○○於警訊
    時交出其受騙所遭掉包之麵條八包，因已交付予告訴人丁○○，屬於告訴人丁○○所有，已非屬被告等所有，故不依法併予宣告沒收之等情，核其認事用法，除
    以被告有犯罪習慣為諭知強制工作之理由稍有瑕疵，由本院更正說明補充外，餘
    均無不當，量刑亦稱妥適，被告上訴亦不否認犯罪，然辯稱並無強制工作之必要
    云云，為無理由，應予駁回。
三、公訴意旨另略以：被告乙○○、王寶琴、陳清香等三人共同基於意圖為自己不法
    所有，以犯詐欺為常業之犯意聯絡，先於九十年四月二十七日上午九時三十分許
    ，在南投縣草屯鎮之南投客運總站處，由被告乙○○駕駛車號九四八—ＬＸ號營
    業小客車，被告陳清香佯裝傻子，被告陳清香以問路為由，向被害人戊○搭訕，
    被告王寶琴向被害人戊○詐稱被告陳清香有精神疾病，家裡很有錢，誘騙被害人
    戊○上前開營業小客車，待被害人戊○上該營業小客車後，被告王寶琴復向被害
    人戊○訛稱：被告陳清香懷有鉅款二百萬元，如示以超過一百萬元之現金，被告
    陳清香即會交出該二百萬元給被害人戊○等語，而被告陳清香及乙○○則在旁幫
    腔助勢，致被害人戊○誤以為真而陷於錯誤，回家拿存簿領出三十八萬元，提出
    該三十八萬元向被告陳清香展示，交予被告陳清香，被告陳清香趁隙以預先準備
    之烏龍麵六包調取該三十八萬元。因認被告乙○○、王寶琴、陳清香等三人此部
    分行為係共同涉犯刑法第三百四十條之常業詐欺罪嫌云云。公訴意旨認被告乙○○、王寶琴、陳清香等三人此部分行為係共同涉犯刑法第三百四十條之常業詐欺
    罪嫌，無非以被害人戊○之指述為唯一論據。惟訊據被告乙○○堅決否認有詐欺
    被害人戊○之犯行。經查：
  (一)按犯罪事實應依證據認定之，無證據不得認定犯罪事實；不能證明被告犯罪或其
    行為不罰者應諭知無罪之判決，刑事訴訟法第一百五十四條第二項及第三百零一
    條第一項分別定有明文。又按認定犯罪事實所憑之證據，雖不以直接證據為限，
    間接證據亦包括在內，然而無論直接證據或間接證據，其為訴訟上之證明，須於
    通常一般人均不致有所懷疑，而得確信其為真實之程度者，始得據為有罪之認定
    ，倘其證明尚未達到此一程度，而有合理之懷疑存在時，即難遽採為不利被告之
    認定，此已有最高法院七十六年度台上字第四九八六號判例可資參照。
  (二)經查被害人戊○於原審到庭指稱：伊於上開時地遭騙取三十八萬元，是由詐騙者
    開車載其回國姓家中拿取存摺、印章，車牌號碼伊不知道，但車輛為黑色自用車
    ，並非黃色計程車，開車者為男生，並未吃檳榔，未注意到有無抽菸等情，並指
    認被告乙○○即係開車者無訛；嗣於本院到庭仍證稱：當時開黑色自用車者為男
    生，一直坐在車上，伊從後車門上車後，被告就是開車者，因被告有回頭說話，
    所以伊認得，而且被告身材都沒有變等情（見本院卷第六二至六四頁），惟本院
    審之被害人上開指訴，與本案被告等人常業詐欺手法均係由被告乙○○駕駛前揭
    租用之黃色計程車為交通工具一節不符，且衡諸常情，被告等人如欲行騙，若以
    駕駛自用車，較易引起戒心，被告等人當無捨前揭租用計程車行騙之方式，而駕
    駛自用小客車行騙，又依被害人所指被告始終坐於車內，被害人僅於被告回頭時
    才看到被告面孔，則被害人又如何能確定被告之身材如何，甚至於本院仍證稱案
    發迄今多年被告身材沒變，由此更足顯被害人受騙氣憤之餘，其指訴已難客觀，
    此外本院復查並無其他積極證據足資認定被害人前揭指訴為真實，故認僅憑被害
    人指訴尚難讓本院心證達於毫無合理懷疑之程度，從而本件被告所涉嫌詐騙被害
    人戊○部分，依前揭法律規定及判例意旨，即應認犯罪不能證明，原審就此部分
    亦認定犯罪不能證明而不另為無罪之諭知，亦核無不當，本院併此敘明。
四、據上論斷，應依刑事訴訟法第三百六十八條，判決如主文。
本案經檢察官庚○○到庭執行職務。
中      華      民      國      九十四     年     二      月     三     日
                                臺灣高等法院臺中分院刑事第八庭
                                      審判長法  官  羅  得  村
                                            法  官  巫  政  松
                                            法  官  陳  毓  秀
右正本證明與原本無異。
如不服本判決應於收受送達後十日內向本院提出上訴書狀，其未敘述上訴之理由者並
得於提起上訴後十日內向本院補提理由書（均須按他造當事人之人數附繕本）。
                                            書記官  顏  子  良
中      華      民      國      九十四     年     二      月     三     日
附錄論罪科刑實體法條文：
刑法第三百三十九條第一項：
意圖為自己或第三人不法之所有，以詐術使人將本人或第三人之物交付者，處五年以
下有期徒刑、拘役或科或併科一千元以下罰金。
刑法第三百四十條：
以犯第三百三十九條之罪為常業者，處一年以上七年以下有期徒刑，得併科五萬元以
下罰金。
【附表】：
┌──┬────┬────┬───┬────┬───────────────────────────┬─────┐
│編號│行為時間│行為地點│行為人│ 被害人 │           犯        罪        方        法           │ 犯罪所得 │
│    │        │        │      │        │                                                      │（新台幣）│
├──┼────┼────┼───┼────┼───────────────────────────┼─────┤
│ (一) │民國九十│臺中市北│乙○○│己○○○│由乙○○駕駛車號九四八－ＬＸ號計程車；陳清香佯裝傻子，│一百萬元  │
│    │一年二月│區○○路│陳清香│        │並向己○○○詐稱：伊家裡很有錢，要找男人等語，誘騙顏黃│          │
│    │四日十時│一段六號│王寶琴│        │貞好上前開計程車，待己○○○上該計程車後，王寶琴復向顏│          │
│    │許      │處      │      │        │黃貞好訛稱：陳清香懷有鉅款，渠要拿三十萬元示以現金向陳│          │
│    │        │        │      │        │清香騙錢等語，乙○○與陳清香則在旁幫腔助勢，致己○○○│          │
│    │        │        │      │        │信以為真而陷於錯誤，回家拿存簿領出一百萬元，提出該一百│          │
│    │        │        │      │        │萬元要向陳清香展示，並交予乙○○、王寶琴、陳清香三人得│          │
│    │        │        │      │        │逞。                                                  │          │
├──┼────┼────┼───┼────┼───────────────────────────┼─────┤
│ (二) │民國九十│臺中縣烏│乙○○│丁○○  │由乙○○駕駛車號九四八－ＬＸ號計程車；陳清香佯裝傻子，│二百萬元  │
│    │二年四月│日鄉興祥│陳清香│        │並以問路為由向丁○○搭訕，王寶琴向丁○○詐稱陳清香有精│          │
│    │月廿三日│街十九巷│王寶琴│        │神疾病，要找男人，要丁○○陪陳清香唱歌便給予一萬元為代│          │
│    │十時卅分│之巷口處│      │        │價，以此方式誘騙丁○○上前開計程車，待丁○○上該計程車│          │
│    │許      │        │      │        │後，陳清香復向丁○○訛稱：伊懷有鉅款，如示以現金，即會│          │
│    │        │        │      │        │交出同額款項給丁○○等語，而黃慶春與王寶琴則在旁幫腔作│          │
│    │        │        │      │        │勢，致丁○○誤以為真而陷於錯誤，回家拿存簿領出二百萬元│          │
│    │        │        │      │        │，提出該二百萬元向陳清香展示，交予王寶琴，乙○○則以驗│          │
│    │        │        │      │        │鈔筆檢驗陳清香手上之紙鈔，表示是真的，王寶琴趁隙以預先│          │
│    │        │        │      │        │準備之麵條調取該二百萬元得逞。三人得手後，平分前述二百│          │
│    │        │        │      │        │萬元。                                                │          │
├──┼────┼────┼───┼────┼───────────────────────────┼─────┤
│ (三) │民國九十│臺中縣清│乙○○│甲○○  │由乙○○駕駛車號九四八－ＬＸ號計程車；陳清香佯裝傻子，│一百二十  │
│    │二年五月│水鎮中山│陳清香│        │由王寶琴向甲○○詐稱：陳清香家裡很有錢等語，誘騙甲○○│萬元      │
│    │廿一日十│路華僑銀│王寶琴│        │上前開計程車。待甲○○上該計程車後，王寶琴復向甲○○訛│          │
│    │時四十分│行前處  │      │        │稱：陳清香懷有鉅款，要甲○○拿錢出來比較等語，致甲○○│          │
│    │許      │        │      │        │陷於錯誤，回家拿存簿領出一百二十萬元，提出該一百二十萬│          │
│    │        │        │      │        │元交予王寶琴，隨即騙甲○○下車得逞。                  │          │
├──┼────┼────┼───┼────┼───────────────────────────┼─────┤
│ (四) │九十二年│臺中縣清│乙○○│丙○○  │由乙○○駕駛車號九四八－ＬＸ號計程車；陳清香佯裝傻子，│無        │
│    │五月廿六│水鎮信義│陳清香│        │與王寶琴共同誘騙丙○○上該計程車，丙○○上車後察覺有異│          │
│    │日十時卅│街二七一│王寶琴│        │狀，欲行下車，適有警車經過，為警當場查獲而未遂。      │          │
└──┴────┴────┴───┴────┴───────────────────────────┴─────┘
                                                                    Ｉ
